【裁判字號】    95,台上,1039
【裁判日期】    950302
【裁判案由】    殺人未遂等罪
【裁判全文】
最高法院刑事判決            九十五年度台上字第一０三九號
    上  訴  人  甲○○
    選任辯護人  黃溫信律師
                黃紹文律師
                徐美玉律師
上列上訴人因殺人未遂等罪案件，不服台灣高等法院台南分院中
華民國九十三年一月二十九日第二審更審判決（九十二年度上更
(一)字第三四二號，起訴案號：台灣雲林地方法院檢察署八十八年
度偵字第一八三五號），提起上訴，本院判決如下：
    主  文
原判決撤銷，發回台灣高等法院台南分院。
    理  由
本件原判決認定上訴人甲○○於民國八十七年、八十八年間，在
不詳地點，明知奧地利GLOCK-廠二六型口徑九MM制式半自動手槍
一支、制式口徑九MM子彈七顆，均具有殺傷力，竟未經許可而持
有之。緣吳信中於八十七年間，在上訴人於雲林縣斗六市所營山
水電子遊藝場任經理期間，由於帳目不清而生糾紛，並避不見面
，致上訴人懷恨在心，積極尋找吳信中洩憤。適吳信中與友人高
美玉，於八十八年二月二十三日下午四時許，前往雲林縣斗六市
○○路六三號「鴻吉男仕精品服飾店」（張宏舟與妻子劉慧美所
營）選購衣物，為上訴人於同日下午五時三十分許發現，即與林
世加及綽號「長腳」不詳成年男子，一同進入該店，欲與吳信中
理論。劉慧美見狀，即對吳信中喊稱「小白」（上訴人綽號為「
小白」）以提醒吳信中，吳信中聞言，即低身跑向櫃檯後廚房，
上訴人見狀，即持上開槍彈，直衝廚房，當吳信中見廚房未有後
門，乃拾起椅子擬予抵擋，上訴人即基於殺人之犯意，朝吳信中
射擊一槍而未擊中，經吳信中出手搶到槍枝後，以左手勒住上訴
人之脖子，右手持槍抵住上訴人後脖子將之押出店門口，始將上
訴人推開，迅速攜帶奪來之槍彈離開現場，約五分鐘後，再搭計
程車返店，詢問張宏舟，店內東西有無壞掉，張宏舟告知在廚房
內，有找到彈殼一顆，吳信中遂拿取該顆彈殼連同制式奧地利GL
OCK-廠二六型口徑九MM制式半自動手槍一支、含彈匣一個、制式
口徑九MM子彈六顆（其中子彈三顆，於送鑑定時，已試射用罄）
，前往內政部警政署刑事警察局報案，案經內政部警政署刑事警
察局移送台灣雲林地方法院檢察署檢察官偵查起訴等情，因而撤
銷第一審之科刑判決，改判論處上訴人甲○○未經許可持有手槍
罪刑，又殺人未遂罪刑，固非無見。
惟按：(一)被告意圖供自己犯罪之用而持有手槍，嗣果持該槍枝以
犯該特定之罪，應認上開二行為之間有方法結果之關係，依刑法
第五十五條從一重處斷，如被告僅單純持有槍彈，或意圖犯罪而
持有槍彈，嗣臨時起意執該槍彈以犯原所意圖以外之罪行，則上
開二行為即應依刑法第五十條併合處罰，無牽連犯之適用。查原
判決認定吳信中於八十七年間，在上訴人所營山水電子遊藝場任
經理期間，因帳目不清且避不見面，致上訴人懷恨在心，積極尋
找吳信中洩憤。於八十八年二月二十三日下午五時三十分許路過
雲林縣斗六市○○路六三號鴻吉男仕精品服飾店時，發現吳信中
在店中，即與車內林世加及綽號「長腳」不詳成年男子，一同進
入該店，欲與吳信中理論。吳信中見狀，即跑向後方之廚房，上
訴人亦直衝廚房，朝吳信中射擊一槍而未擊中等情。如果無誤，
則上訴人似早欲對吳信中洩憤，是上訴人持有槍枝之始，究意在
持以向吳信中洩憤，抑或僅為單純之持有，嗣另行起意犯他罪，
攸關事實之認定與法律之適用，自當查明釐清。又原判決認定上
訴人於八十七年、八十八年間，未經許可而持有制式奧地利GLOC
K-廠二六型口徑九MM制式半自動手槍一支、制式口徑九MM子彈六
顆，但未說明上訴人持有上開槍彈犯行其所憑之證據，尤有理由
不備之違誤。(二)持槍對準他人非必意在殺人，以此威嚇他人者，
亦不乏其例。原判決以「案發現場廚房，約四、五坪大，裡面有
桌椅、廚房流理台、冰箱等物等語，有現場照片附卷可證。而卷
附照片顯示，廚房內置放上述物體後，該廚房剩餘空間已甚狹小
，由目擊證人張宏舟等人供詞以觀，上訴人與吳信中在廚房扭打
後，桌椅等物，均倒於地上等語，更足徵憑。另上訴人看見吳信
中躲進廚房後，即衝進廚房，為目擊證人張宏舟、劉慧美、高美
玉供證明確，顯見上訴人當日，其有絕不放過吳信中殺意存在，
至為明灼」等語（見原判決第八頁）。但被害人吳信中於警詢中
供明：上訴人欲近距離開槍，其即抓住槍管，當撥開後，上訴人
開了一槍，幸其側身而未射中等語；於偵查中陳稱：上訴人追入
廚房，並有與上訴人同來之二人跟進，上訴人拿出槍枝頂著其頭
部，其用左手抓住槍管，上訴人開了一槍，其順手搶得槍枝等語
（見偵查卷第三二頁反面）；證人即警員林豐晴結證：其至現場
勘驗，發現瓦斯筒底下之地板有一黑點，可能係射擊後反彈至瓦
斯筒等語（見第一審卷第六五頁）。如果無誤，則上訴人之射擊
行為是否因雙方搶槍時不慎所擊發，否則子彈應無射向瓦斯筒底
下之情；如為上訴人不慎所擊發，則上訴人有無殺人之犯意，猶
待調查釐清，原審未深入調查，細心推求，遽行判決，調查職責
，尚有未盡。(三)上訴人一再否認上開槍枝為其所有，證人林世加
證稱：吳信中於上訴人跟進至廚房時，即持槍對準上訴人之頭部
太陽穴（見偵查卷第三七頁）。原審將上開槍枝送請法務部調查
局鑑定結果，以送鑑手槍經處理後，未發現有清晰可供比對之潛
伏指紋等語（見原審更一卷第五八頁）。則上開槍枝究為上訴人
所持有，抑或為吳信中所有，事實尚有未明。又吳信中於原審審
理中供稱：「我跑進廚房後，發現廚房沒後門，當時被告已由通
道進來，我就在廚房拿起椅子抵擋，在我還沒與被告接觸時，被
告即對我開了一槍，我嚇一跳，立即閃躲，始未遭被告開槍打中
，被告開槍後，我就伸手去搶被告的槍，搶一、二十秒，槍被我
搶到。我就用左手勒住被告脖子，右手持槍抵住被告，然後就叫
被告往店門口走出。」「我用左手拉住他（指上訴人）的槍，另
用右手拿椅子攻擊他身體，當時有兩支槍，一支是甲○○拿的，
另一支是綽號高個子所持有」等語（見原審更一卷第一二０頁，
原審卷第七０頁）。而上訴人與吳信中分為六十一、二年次出生
，吳信中於上訴人開槍而受驚嚇之餘，又與持有兩支槍枝之對方
對峙之下，能否一手持椅子，另一手奪得槍枝？亦待查明釐清。
又原判決認定上訴人於追入廚房後，曾與吳信中拉扯扭打，非必
上訴人在外側吳信中在內側，能否以槍彈係由外往內射擊（見原
判決第六頁），據以認定子彈係由上訴人所射擊，亦有研求之餘
地。上訴意旨指摘原判決不當，尚非全無理由，應認仍有撤銷發
回更審之原因。
據上論結，應依刑事訴訟法第三百九十七條、第四百零一條，判
決如主文。
中    華    民    國  九十五  年    三    月    二    日
                      最高法院刑事第五庭
                          審判長法官  莊  登  照
                                法官  洪  明  輝
                                法官  黃  一  鑫
                                法官  林  秀  夫
                                法官  徐  昌  錦
      本件正本證明與原本無異
                                      書  記  官
中    華    民    國  九十五  年    三    月    八    日
                                                      Ｊ


司法院資訊處製作；財團法人民間司法改革基金會備份。
